【裁判字號】    90,再易,23
【裁判日期】    900921
【裁判案由】    聲請再審
【裁判全文】
臺灣板橋地方法院民事判決  九十年度再易字第二三號
    原      告  戊○○
                丙○○
                丙○○
                丁○○
                庚○○
                己○○
                乙○○
                辛○○
                壬○○
                癸○○
    被      告  甲○○
右當事人間請求拆屋還地事件，再審原告對於民國九十年七月二十日本院九十年度簡
上字第二○號確定判決，提起再審之訴，本院判決如左：
    主      文
再審之訴駁回。
再審訴訟費用由再審原告負擔。
    事    實
甲、再審原告方面：
一、聲明：
  (一)鈞院九十年度簡上字第二○號民事確定判決廢棄。
  (二)再審被告在第一審之訴駁回。
  (三)再審及前審之訴訟費用均由再審被告負擔。
二、陳述：
  (一)坐落台北縣三峽鎮○○段小暗坑小段第四一九地號土地（下稱系爭土地）實際上
    為再審被告、訴外人翁福來、翁添丁、翁正明四人共有，此為再審被告所自認，
    而翁正明應有部分約為五十一坪，翁煌其僅向翁正明購買其中十九坪部分，以之
    與曾藤男所有十二坪土地互易，是系爭土地在兩造訂立土地交換契約書之前，已
    由四人共有變成五人所共有（即再審被告、翁福來、翁添丁、翁正明、翁煌其）
    ，即與修正前農業發展條例第二十二條禁止農地細分之規定有違，是翁煌其與曾
    藤男訂立土地交換契約書之前，即已明知系爭土地不得移轉為共有之耕地，竟故
    意不告知此標的不能之法律事實，嗣經過二十三年後，始提起拆屋還地之訴訟，
    即有違誠信原則。原確定判決未慮及上情，認「上訴人為土地所有權人，本於所
    有權之作用訴請被上訴人拆屋還地，並無違反誠信原則之情形」云云，顯有應適
    用之法規未予適用之違法。
  (二)再者，再審被告所據以提出交換之標的，係坐落台北縣三峽鎮○○段小暗坑小段
    第四一九地號土地內某處約十九坪部分，地目為田，使用分區為山坡地保育區，
    使用地類別為農牧用地，而有農業發展條例第二十二條農地禁止細分規定之適用
    。反之，再審原告所據以提供交換之標的，係同小段第四一九之一地號內約十二
    坪之土地，其地目為建，並不受到農業發展條例第二十二條禁止規定的限制。故
    造成給付標的不能者，乃係再審被告，而非再審原告，因此依「自己不法不能享
    有權益」之法理，亦應駁回再審被告之訴。
  (三)原確定判決於九十年七月二十日宣判，再審原告於三十日之不變期間內提起再審
    之訴，程序上自屬合法。
三、證據：提出本院九十年度簡上字第二○號民事判決影本一份為證。
乙、本院依職權調閱本院九十年度簡上字第二○號拆屋還地民事卷宗。
    理    由
一、按再審之訴顯無再審理由者，得不經言詞辯論，以判決駁回之，民事訴訟法第五
    百零二條定有明文。
二、查系爭土地地目為田，使用分區為山坡地保育區，使用地類別為農牧用地，實際
    上為再審被告、訴外人翁福來、翁添丁、翁正明四人共有，信託登記為再審被告
    所有，並翁煌其為達成與再審原告之被繼承人曾藤男間之互易，以新台幣二萬元
    向翁正明購買其部分應有部分，並於六十六年間與曾藤男訂立互易契約，由曾藤
    男以其所有坐落台北縣三峽鎮○○段小暗坑小段第四一九之一地號土地內面積約
    十二坪土地與翁煌其互易系爭土地如附圖斜線部分所示土地，翁煌其並將將該部
    分土地交付曾藤男使用，並該互易契約因違反當時農業發展條例第二十二條「為
    擴大農場經營規模，防止農地細分，現有之每宗耕地不得分割及移轉為共有。但
    繼承而移轉者，得為共有；其變更部分得為分割」之規定，有自始客觀給付不能
    而無效之事實，有地籍圖謄本、土地登記謄本等件附於本院八十八年度板簡字第
    一八四八號拆屋還地事件卷內可憑，並為兩造所不爭。再審原告雖指謫翁煌其於
    與其被繼承人曾藤男訂立土地互易契約書之前，即已明知系爭土地不得移轉為共
    有之耕地，竟故意不告知此標的不能之法律事實，嗣經過二十三年後，始提起拆
    屋還地之訴訟，即有違誠信原則。原確定判決未慮及上情，認「上訴人為土地所
    有權人，本於所有權之作用訴請被上訴人拆屋還地，並無違反誠信原則之情形」
    云云，顯有應適用之法規未予適用之違法云云，惟查，
    1.誠信原則乃斟酌事件之特別情形，衡量雙方當事人之利益，使其法律關係臻於
    公平妥當之一種法律原則。行使債權，履行債務有無違背誠信原則，均係對於權
    利行使或債務履行行為所作行為價值之判斷，屬於法院依職權認定事實之問題，
    自不生適用法規顯有錯誤情事（最高法院七十二年台再字第一六四號判決亦同斯
    旨）。再審原告於本院九十年度簡上字第二○號拆屋還地民事事件已為再審被告
    行使權利未依誠實信用方法之抗辯，原確定判決經審酌後認再審被告既為系爭土
    地所有權人，本於所有權之作用訴請再審原告拆屋還地，其行使權利並無違反誠
    信原則之認定，依上開說明，應不生適用法規顯有錯誤之情事。且所有人除法令
    有限制外得自由使用其所有物並排除他人之干涉，民法第七六五條亦明文規定。
    故對於他人無權占用土地建築房屋者，土地所有人均得本於排除他人干涉之作用
    ，請求移去該建築物返還土地，此項請求移去建築物之權利，係法律在顧全社會
    經濟利益之情形下所賦予，從而，再審被告基於系爭土地所有權人之地位，訴請
    無占有系爭土地權源之再審原告拆屋還地，自屬正當權利之行使，不得謂係違反
    誠實信用原則。至翁煌其與曾藤男間互易契約之無效，雖係因翁煌其提供作為互
    易標的之如附圖斜線部分所示土地為農牧用地，而有當時農業發展條例第二十二
    條農地禁止細分規定之適用，以致有自始客觀給付不能情事所致，但翁煌其與曾
    藤男於締約之際，就互易之標的已明確約定，而農業發展條例於六十二年九月三
    日公布施行，任何人不得因不知法律而免除責任，為刑法第十六條所明定，且為
    各項法律共通之原則，是其給付是否可能，為渠二人得明確評估之締約風險，自
    難謂係可歸責於翁煌其一方之事由致給付不能；又已登記不動產所有權人之回復
    請求權，無民法第一百二十五條消滅時效之適用，業經司法院大法官會議著有釋
    字第一○七號解釋可按，再審原告又未舉證證明再審被告有何使其信賴不行使權
    利之事實，則其以再審被告歷二十三年始提起拆屋還地之訴訟，即有違誠信原則
    云云，亦不足採。況
    2.按確定判決消極的不適用法規，顯然影響裁判者，自屬民事訴訟法第四百九十
    六條第一項第一款所定適用法規顯有錯誤之範圍，惟確定判決消極的不適用法規
    ，對於裁判顯然無影響者，不得據為再審之理由（司法院大法官會議釋字第一七
    七號解釋意旨參照）。查本件系爭土地地目為田，面積全部為六百七十八平方公
    尺，有土地登記謄本一份為證，而上開互易契約之標的僅有十九坪，並非將土地
    為全部之轉讓，是翁煌其與曾藤男於六十六年間所訂之互易契約，顯然違反當時
    農業發展條例第二十二條之規定，然再審被告既不能變更地目，或將系爭土地移
    轉為共有，是該互易契約，即係以不能之給付為標的，依民法第二百四十六條第
    一項前段之規定，自屬無效，且該無效之情事，應為曾煌其與曾藤男於締約之際
    可得而知，依民法第一百十三條「無效法律行為之當事人，於行為當時，知其無
    效或可得而知者，應負回復原狀或損害賠償之責任」之規定，曾藤男本即負有將
    土地回復原狀返還再審被告之責任。故原確定判決縱未適用誠信原則，對於裁判
    結果顯然不生影響，再審原告自不得據為再審之理由。綜上，再審被告依民法第
    七百六十七條前段之規定，訴請再審原告拆屋還地，核屬權利之正當行使，並無
    違反誠實信用方法情事，原確定判決據命再審原告拆屋還地，並無適用法規顯有
    錯誤情事，再審原告仍執陳詞提起再審，顯無理由，爰不經言詞辯論而以判決駁
    回之。
三、本件再審之訴既無法定再審理由，則再審原告其餘關於造成上開互易契約給付標
    的不能者乃係再審被告，而非再審原告，因此依「自己不法不能享有權益」之法
    理，亦應駁回再審被告之訴之主張，係屬關於原確定判決是否正當之攻擊方法，
    爰不予審究，附此敘明。
據上論結：本件再審原告之訴為顯無理由，依民事訴訟法五百零二條第二項，判決如
主文。
中      華      民      國    九十    年      九      月    二十一    日
                                        臺灣板橋地方法院民事第二庭
~B審判長法  官  蕭惠芳
~B      法  官  戴嘉清
~B      法  官  陳麗玲
右為正本係照原本作成
不得上訴。
中      華      民      國    九十    年      九      月    二十四    日
~B法院書記官  方蟾苓


司法院資訊處製作；財團法人民間司法改革基金會備份。
